【裁判字號】    92,上更(一),232
【裁判日期】    921111
【裁判案由】    違反選舉罷免法
【裁判全文】
臺灣高等法院高雄分院刑事判決                九十二年度上更(一)字第二三二號
    上  訴  人  臺灣高雄地方法院檢察署檢察官
    被      告  甲○○
    選任辯護人  呂郁斌律師
右上訴人因被告等違反選舉罷免法案件，不服臺灣高雄地方法院九十一年度訴字第二
三七八號中華民國九十一年十一月二十五日第一審判決（起訴案號：臺灣高雄地方法
院檢察署九十一年度選偵字第三九號、九十一年度選偵字第四三號），提起上訴，判
決後經最高法院發回更審，本院判決如左：
    主  文
上訴駁回。
    理  由
一、公訴意旨略以：被告甲○○係中國國民黨岡山鎮黨部職員，與被告蔡素珠、趙玉
    蘭母女（業經本院前審判決無罪確定）均為民國九十一年度國民黨籍高雄縣岡山
    鎮鎮長候選人吳森發之助選員，被告與蔡素珠、趙玉蘭三人共同基於使另一無黨
    籍岡山鎮鎮長候選人乙○○不當選之意圖，於九十一年一月二十五日晚上七時許
    之鎮長競選期間，由被告在高雄縣岡山鎮○○路九十八號吳森發競選總部前，交
    予蔡素珠及趙玉蘭，載有「問：請問乙○○先生，您以靠牌為記帳工作，自稱是
    『財經專家』，大家知道您以成立『○○證券公司』為名，集資一億三千萬後，
    由股東推舉為負責人，卻損失賠了近一億的資金，這些錢是賠了？還是虧了？到
    底這些錢到哪裡去了？」「問：台南市長、橋頭鄉長、鳳山市長都是民進黨，他
    們到底為什麼被求刑起訴的？」「問：房子被拍賣可恥或是脫產可恥？」等未經
    查證屬實之不實內容選舉文宣一箱至岡山鎮散發，趙玉蘭領取後，以機車搭載被
    告所交付之上開選舉文宣，與蔡素珠以徒步方式在高雄縣岡山鎮○○里地區○街
    散發上開文宣予不特定之具有投票權之鎮民，足以生損害於乙○○及岡山鎮鎮民
    對於候選人乙○○之正確評價與該屆鎮長選舉之純正性，因認被告涉犯公職人員
    選舉罷免法第九十二條之意圖使候選人不當選，以文字散布不實之事，足以生損
    害於乙○○之罪嫌等語。
二、公訴人認被告甲○○涉犯右揭共同意圖使候選人不當選，以文字散布不實之事，
    足以生損害於乙○○之罪嫌，無非以原審共同被告蔡素珠、趙玉蘭於警詢及偵查
    中供述上開不實競選文宣係被告甲○○所交付等語，及扣案之選舉文宣共計三百
    八十二張為其主要論據。惟訊據被告甲○○堅決否認有上揭犯行，並辯稱：伊雖
    認識蔡素珠及趙玉蘭，並介紹二人至吳森發競選服務處幫忙，但伊在吳森發競選
    服務處並非擔任文宣企劃或相關職務，未曾見過上開扣案之選舉文宣，且案發當
    日，伊係陪同候選人吳森發等人掃街拜票，自不可能交付上開扣案之選舉文宣予
    蔡素珠、趙玉蘭至岡山鎮去散發等語。
三、按犯罪事實應依證據認定之，無證據不得認定其犯罪事實，刑事訴訟法第一百五
    十四條第二項定有明文。又認定不利於被告之事實，須依積極證據，苟積極證據
    不足為不利於被告事實之認定時，即應為有利於被告之認定，更不必有何有利之
    證據；又認定犯罪事實所憑之證據，雖不以直接證據為限，間接證據亦包括在內
    ，然而無論直接或間接證據，其為訴訟上之證明，須於通常一般之人均不致有所
    懷疑，而得確信其為真實之程度者，始得據為有罪之認定（最高法院七十六台上
    字第四九八六號判例參照）。再者，共同被告所為不利於其他被告之陳述，固得
    採為其他被告犯罪之證據，惟此項不利之供述，須無瑕疵可指，而就其他方面調
    查，又與事實相符者，始得採為其他被告犯罪事實之認定。尤其若共同被告所為
    不利於其他被告之陳述，不免有推諉卸責於其他被告之可能，其憑信性顯屬薄弱
    ，自須經嚴格之調查，以查明是否確與事實相符，始得採為其他被告犯罪之證據
    （最高法院九十二年度台上字第一三六九號判決意旨參照）。
四、經查：
（一）被告甲○○係中國國民黨岡山鎮黨部職員，而候選人吳森發為該黨提名之岡山
      鎮長候選人，故被告經黨部指派至吳森發競選總部協助，又因被告與原審同案
      被告蔡素珠相識，才介紹蔡素珠及其女趙玉蘭二人至吳森發競選總部幫忙，惟
      被告並未擔任吳森發競選總部之文宣企劃任務，亦未負責扣案選舉文宣之印製
      及散發工作，且蔡素珠及趙玉蘭於九十一年一月二十五日為警查獲當天，被告
      係陪同候選人吳森發掃街拜票，並未交付蔡素珠、趙玉蘭二人散發上開扣案之
      選舉文宣等情，業據被告甲○○迭於偵審中供述甚明，核與蔡素珠、趙玉蘭於
      原審及本院前審供稱係一位男子林明慧叫伊等去散發上開選舉文宣等情相符（
      見原審卷第二八至三十頁、本院前審九十二年二月二十五日訊問筆錄）。佐以
      證人即當日陪同吳森發掃街拜票之陳月足於警詢時證稱：「於投票日一月二十
      六日前二日，我與甲○○等二人都一起外出遊行」等語明確（見選他字偵卷第
      十三頁），在本院審理時稱「問：（提示上開筆錄）所謂前二日是指前第二日
      即二十四日？或前二日即二十四日及二十五日？」「答：選舉前二天即二十四
      日及二十五日都有遊街拜票」「晚上遊街約六點半出發」等語；又證人林明慧
      於原審調查時亦出面承稱：「扣案文宣是我交給蔡素珠，在競選總部大門口交
      給蔡某母女去發」「文宣是我委託人印的」「甲○○應該不知道宣傳單送到競
      選總部時間及內容，因為時間很趕，我就叫他們不要穿候選人的衣服、帽子，
      趕快去發送，且那天是選舉前一晚有造勢遊行」等語（見原審卷第三十至三二
      頁）。則被告所辯上情，尚非無據。
（二）本院前審隔離原審同案被告蔡素珠、趙玉蘭及證人林明慧訊問結果，蔡素珠供
      稱：「文宣品是在競選服務處門口外面拿的」「文宣品沒有包裝，我和我女兒
      各拿一疊」「散發文宣時我和我女兒先到，是林明慧說已經很晚了，叫我們趕
      快去散發，沒有分組，也沒有叫我們到什麼地方去散發」等語；趙玉蘭供稱：
      「扣案文宣品是在鎮長候選人競選服務處大門口外面拿的」「沒有包裝，一整
      疊放在一起，我和我媽媽各拿一疊」「當時有十幾個人去散發文宣，我和我媽
      媽、還有二個不認識的人一組，我們分配到維仁里去散發，是林明慧分配我們
      去散發的」等語；證人林明慧證稱：「這些文宣品是放在競選總部門口外面叫
      他們去散發」「文宣品沒有包裝」「他們本來就有人在負責散發文宣品，當時
      有五、六個人準備要散發文宣，我沒有給他們編組，也沒有叫他們到何處去散
      發」等語（見本院九十二年二月二十五日訊問筆錄），互核彼此就當天扣案之
      選舉文宣在何處交付？數量？有無包裝？如何散發等情之供述，均大致相符，
      尚堪採信；至於當時散發之人數、有無編組及規定散發地點等細節，雖稍有出
      入，因時隔已久，記憶難免模糊，尚難指為重大瑕疵，而認渠等上開供證有何
      不實。
（三）蔡素珠、趙玉蘭二人固於警詢、偵查及檢察官向法院聲請羈押時均供稱：扣案
      之選舉文宣，係由甲○○交付伊等二人散發云云。惟扣案之選舉文宣，係由證
      人林明慧委託耕得公司許太貢印製後，於選舉投票日前晚送抵候選人吳森發競
      選總部，交由蔡素珠、趙玉蘭二人至岡山鎮散發，被告甲○○則因陪同候選人
      吳森發造勢遊行掃街拜票而未在競選總部等情，業經證人陳月足及林明慧證述
      明確在卷，復據林明慧提出耕得設計事業公司之估價單一紙在卷為佐（見原審
      卷第六二頁），證明其確有委託上開文宣之印製，且經本院傳訊該公司負責人
      許太貢到庭結證：「林明慧有在九十一年一月間交給我印刷文宣」「印刷選舉
      文宣」「只有做過這一份文宣」「文宣內容是林明慧寫好交給我們排版的」「
      總共一萬五千元，（約定）以現金支付，我還沒有拿到，因為這件事情所以我
      不好意思開口」等語無訛，且與證人林明慧就上述問題隔離訊問結果一致（見
      本院九十二年三月二十七日訊問筆錄），足徵證人林明慧上開證言，尚非虛詞
      。且蔡素珠、趙玉蘭於原審調查時已改稱：「宣傳單是放在吳森發競選總部」
      「我去總部的時候，已經放在那裡，有一位陌生男子交給我」「交給我宣傳單
      男子約四十到五十歲，身高一百五十五到一百六十公分左右，有一點胖，沒有
      戴眼鏡，留西裝頭，我不記得他當天穿的衣服，我去領這件文宣時，甲○○不
      在場，她只叫我們過去說要發文宣，‧‧‧我們都叫那名男子『明慧』」「（
      問：為何警訊說在競選總部是甲○○把宣傳單拿給你去散發？）是郭小姐叫我
      們過去，但是她沒有親手拿給我們」等語（見原審卷第二五至二八頁），並當
      庭指認證人林明慧無訛（見原審卷第三十頁）。
（四）按共同被告所為不利於己之供述，固得採為其他共同被告犯罪之證據，惟此項
      不利之供述，不特與利用被告自己之自白作為其犯罪之證明同有自白虛偽性之
      危險，亦不免有嫁禍於被告而為虛偽供述之危險（最高法院九十一年度台上字
      第三三六六號判決參照）。依刑事訴訟法第一百五十六條第二項規定，仍應調
      查其他必要之證據，以察其是否與事實相符，自難專憑此項供述，為其他共同
      被告犯罪事實之認定。蔡素珠、趙玉蘭再於本院前審調查時供稱：「（問：為
      何妳們二人在警察局、檢察官、原審法官訊問時都說文宣是甲○○交給妳們去
      散發的？）因為以前甲○○有叫我們去發宣傳單，也是她叫我們去那邊工作的
      ，我們接觸的都是她，所以才指稱是她叫我們散發的，但是這一份文宣是林明
      慧叫我們去發的」等語甚詳（見本院九十二年二月二十五日訊問筆錄），且經
      與證人林明慧隔離訊問結果，尚堪採信，已如前述，足見蔡素珠、趙玉蘭在警
      詢、偵查及原審調查檢察官聲請羈押時之供詞，核與事證不符，且其後於原審
      及本院更提出修正說明，自難以渠等前後不一、尚有瑕疵之供詞，遽為被告不
      利事實認定之唯一證據。公訴人復未提出其他積極事證足認被告甲○○涉有意
      圖使候選人不當選，以文字散布不實之事，足以生損害於乙○○之行為，是被
      告甲○○被訴之上開犯行，即屬不能證明。是被告辯稱其未參與競選文宣之企
      劃與散發等工作，且未交付扣案之選舉文宣予蔡素珠、趙玉蘭散發，當天係陪
      同候選人吳森發造勢遊行掃街拜票等情，即非不足採信。
（五）退萬步言，縱被告當晚有交付蔡素珠、趙玉蘭散發上開選舉文宣，然查：
    (一)公職人員選舉罷免法第九十二條之罪，係以意圖使候選人當選或不當選，以文
      字或他法散布謠言或傳播不實之事，足以生損害於公眾或他人為其成立要件。
      既已明白指出所規範之言論係事實陳述，而不及於意見表達，至於針對特定事
      項，依個人價值判斷而提出主觀的意見或評論，縱其批評內容足令被批評者感
      到不快或影響其名譽，仍不構成該罪，亦即賦予「意見表達」絕對的憲法保障
      。又該罪之構成要件已明定所傳述者係謠言或不實之事，故行為人之故意即應
      包括對「其所傳述者係謠言或不實之事」的認識。查蔡素珠、趙玉蘭散發上開
      文宣係在選舉投票日之前夕，因時間緊迫，其二人領取後，均未曾閱讀該文宣
      內容等情，已據其二人供明在卷，復經證人林明慧於原審證稱「因為時間很趕
      ，我就叫他們趕快去發送」「宣傳單送來時，無人把宣傳單打開，因為在趕時
      間」等語明確（見原審卷第三二頁），則被告縱有交付他人上開文宣，是否得
      以知悉選舉文宣之內容，已非無疑，尤其檢察官並未證明被告有參與候選人吳
      森發競選文宣企劃之工作，更無法認定被告對該文宣內容係謠言或不實有主觀
      上之故意。
    (二)按言論自由為民主憲政之基礎，司法院大法官釋字第三六四號與第四○七號解
      釋理由書釋明。又本於主權在民之理念，人民享有自由討論、充分表達意見之
      權利，方能探究事實，發見真理，並經由民主程序形成公意，制定政策或法律
      ，因此言論自由為實施民主政治最重要之基本人權。國家所以保障人民之此項
      權利，乃以尊重個人獨立存在之尊嚴及自由活動之自主權為目的，釋字第四四
      五號解釋理由亦說明綦詳。司法院大法官釋字第五○九號解釋：「言論自由為
      人民之基本權利，憲法第十一條有明文保障，國家應給予最大限度之維護，俾
      其實現自我、溝通意見、追求真理及監督各種政治或社會活動之功能得以發揮
      。惟為兼顧對個人名譽、隱私及公共利益之保護，法律尚非不得對言論自由依
      其傳播方式為合理之限制。刑法第三百十條第一項及第二項誹謗罪即係保護個
      人法益而設，為防止妨礙他人之自由權利所必要，符合憲法第二十三條規定之
      意旨」，固值贊同。
    (三)惟大法官為免人民言論自由之基本權利，遭受國家無端以刑罰權加以干預或限
      制，亦援引刑法同條第三項前段之規定，認該條項前段所稱「對於所誹謗之事
      ，能證明其為真實者，不罰」等語，係以指摘或傳述足以毀損他人名譽事項之
      行為人，其言論內容與事實相符者為不罰之條件，其「並非謂行為人必須自行
      證明其言論內容確屬真實，始能免於刑責。惟行為人雖不能證明言論內容為真
      實，但依其所提證據資料，認為行為人有相當理由確信其為真實者，即不能以
      誹謗罪之刑責相繩，亦不得以此項規定而免除檢察官於訴訟程序中，依法應負
      行為人故意毀損他人名譽之舉證責任」等語（詳見該解釋文及解釋理由書）。
      即於被告依其所提證據資料，可認其有相當理由確信其為真實時，賦予刑法第
      三百十條第三項之規定，具有類似刑事上舉證責任轉換之效果。換言之，於此
      前提下，公訴人如欲提出誹謗罪或本罪之刑事追訴，應負有舉證證明被告具有
      「故意毀損他人名譽」之意圖，亦即學理所建立的所謂「真實惡意原則」大致
      相當。
    (四)蔡素珠等二人所散發之選舉文宣，內載「問：台南市長、橋頭鄉長、鳳山市長
      都是民進黨，他們到底為什麼被求刑起訴的？」「問：房子被拍賣可恥或是脫
      產可恥？」等語，概為司法案件之事實陳述或為質疑選舉對手之財產信用，應
      屬合理之意見表達或對告訴人人格之評論，至多僅認為是「一種不嚴謹的比喻
      性之意義」而已，依一般人合理的理解，並不致誤會此係對告訴人之事實描述
      。因此，此部分內容並無散布謠言或傳播不實之具體情事，自難指為有何違反
      公職人員選舉罷免法之犯行。
    (五)對於選舉文宣內容關於「問：請問乙○○先生，您以靠牌為記帳工作，自稱是
      『財經專家』，大家知道您以成立『○○證券公司』為名，集資一億三千萬後
      ，由股東推舉為負責人，卻損失賠了近一億的資金，這些錢是賠了？還是虧了
      ？到底這些錢到那裡去了？」等語，經自承蒐集資料設計文宣之林明慧證稱「
      集資虧損是該公司股東提供，如有不實，乙○○可以告我偽造文書」等語（見
      本院卷第六三頁），內容係說明候選人乙○○於八十二年間藉高雄縣岡山鎮同
      大證券公司集資從事丙種股票炒作失利而虧損鉅款之情事，此事經證人乙○○
      陳稱雖有投資同大公司，為股東兼董事，但無炒作股票失利而虧損近一億元資
      金之情事等語；證人李讚元即曾為同大證券公司之股東結稱：「我因缺錢就辦
      理退股，後來退股時有虧了一點錢」等語。蔡素珠、趙玉蘭復提出署名「武
      」之人說明同大公司虧損造成股東權益損失等內容之信函影本二紙，並舉證人
      陳忠義到庭陳稱：「我是旭日公司的股東，我們公司有投資同大投資公司，那
      一家公司是乙○○在主持的」「在幾年前曾經看過這一封信函，內容是說明公
      司投資虧損的情形」「我不知道是誰寫的，但具名是乙○○」等語（見本院九
      十二年三月十三日訊問筆錄）。
    (六)在民主政治公民社會中，候選人透過競選之過程利用各種文宣為其進行宣傳，
      並就其所涉公共事務為之辯論，期使選民對候選人有充分之認識，是對於各候
      選人有關文宣中與公益有關之事項，自應嚴格認定報導人是否確有誹謗之惡意
      ，以免在選舉中因對其他候選人有關於公共事務或其過去曾參與事務之批評動
      輒得咎，因此若無積極證據足證行為人確係出於侮辱之故意以進行公然傳播或
      散布，即應推定其係以善意為之。所以採取嚴格之認定標準，係在避免如候選
      人畏懼有侵害他候選人名譽之虞時，勢必會在對於候選人行為或能力之討論上
      ，加上一層無形之桎梏，而無法暢所欲言，亦影響選民候選人的討論活力，也
      難以提供更多民眾想關心及參與之資訊，甚且亦難有效發揮監督公眾人物之功
      能。是參選之候選人，自須忍受較為嚴苛之監督，此乃有志參選公職者，所付
      出之代價及應建立的基本認識。
    (七)經查，右述提及乙○○集資從事融資股票炒作失利而虧損鉅款之文宣內容，依
      證人李讚元、陳忠義，甚至乙○○等人，均不否認乙○○有投資同大證券公司
      等情，尤其署名「弟武敬筆，一九九九‧十‧十七」有關同大證券公司投資
      虧損造成股東權益慘重損失致歉信函暨融資明細表，更敘述明確。乙○○雖否
      認有集資或虧損一億元資金之情事，亦否認該信函為其親筆，但林明慧委託印
      刷上開內容之文宣，依上述證據資料，衡以當時選舉期間之客觀環境、選民智
      識水準及可證明性等因素綜合考量，雖不能遽認乙○○確有集資成立同大公司
      從事丙種股票炒作失利而虧損鉅款之事實，然尚難認林明慧自始即非善意，有
      明知為不實之事而有使候選人乙○○不當選之主觀意圖。則被告縱曾交付該文
      宣予他人散發，其究能否即知其為不實之事，而有使候選人乙○○不當選之主
      觀意圖，顯然甚有疑義，尚不能證明其明知該文宣確屬不實，而有違反公職人
      員選舉罷免法第九十二條犯罪之主觀故意。
五、綜上所述，本件並無證據足資證明被告涉有右揭犯行，其犯罪自屬不能證明。且
    按刑事訴訟法第一百六十一條已於九十一年二月八日修正公布，其第一項規定：
    檢察官就被告犯罪事實，應負舉證責任，並指出證明之方法。因此，檢察官對於
    起訴之犯罪事實，應負提出證據及說服之實質舉證責任。倘其所提出之證據，不
    足為被告有罪之積極證明，或其指出證明之方法，無從說服法院以形成被告有罪
    之心證，基於無罪推定之原則，自應為被告無罪判決之諭知，最高法院九十二年
    度台上字第一二八號判例說明綦詳。尤其出依被告等人所提證據資料已有相當理
    由確信其為真實時，公訴人未踐行前述大法官所宣示之舉證責任，提出被告有散
    布不實謠言之「真正惡意」證據，依前述證據法則之說明，原審對於卷內訴訟資
    料，逐一剖析並參互審酌，仍無從獲得有罪之心證，而認不能證明被告犯罪，依
    法即應諭知無罪之判決，於法核無不合，檢察官上訴猶執前詞指摘原判決不當，
    為無理由，應予駁回。
據上論結，應依刑事訴訟法第三百六十八條，判決如主文。
本案經檢察官朱文彬到庭執行職務。
中     華     民     國      九十二     年      十一      月    十一    日
                              臺灣高等法院高雄分院刑事第三庭
                                  審判長法官  周賢銳
                                        法官  謝宏宗
                                        法官  黃建榮
右正本證明與原本無異。
檢察官如不服本判決應於收受本判決後十日內向本院提出上訴書狀，其未述上訴理
由者，並得於提起上訴後十日內向本院補提理由書狀（均須按他造當事人之人數附繕
本)「切勿逕送上級法院」。
                                      書記官  鄭翠芬
中     華     民     國      九十二     年      十一      月    十一    日


司法院資訊處製作；財團法人民間司法改革基金會備份。
